臺灣雲林地方法院民事裁定
110年度再字第1號
再審原告    李榮明  
訴訟代理人  李孟峻  
再審被告    李芸安  
            李淑綿  

上列當事人間請求拆屋還地等事件，再審原告對於民國110年1月
7日本院109年度訴字第626號第一審確定判決提起再審之訴，本
院裁定如下：
    主      文
再審之訴駁回。
再審訴訟費用由再審原告負擔。
    事實及理由
壹、程序方面：　　
    按再審之訴應於30日之不變期間內提起；前項期間，自判決
    確定時起算，判決於送達前確定者，自送達時起算；其再審
    之理由發生或知悉在後者，均自知悉時起算，民事訴訟法第
    500條第1項、第2項前段分別定有明文。查，本院109年度訴
    字第626號民事判決（下稱原確定判決）已於民國110年1月1
    2日寄存送達再審原告，並於110年2月18日確定，此據本院
    依職權調閱該民事案件全卷核閱無訛，則再審原告於110年3
    月4日對原確定判決提起本件再審之訴，並未逾30日之法定
    不變期間，先行說明。
貳、實體方面：
一、再審原告主張：
  ㈠再審原告前與再審被告間請求拆屋還地等訴訟（下稱原訴訟
    ），經鈞院於110年1月7日以原確定判決確定，判決理由為
    再審原告未具狀答辯亦未出庭答辯。惟因再審原告不識字，
    小學畢業，至此年紀國字幾乎己經全部忘光，根本看不懂法
    院文書，什麼都搞不清楚，以致未提答辯狀。且原訴訟行言
    詞辯論期日前後，再審原告配偶在醫院進行脊椎手術，而訴
    外人即再審原告之子李孟峻在彰化基督教醫院接受全肝摘除
    換新手術，生死交關，根本忘了訴訟之事，豈可能出庭答辯
    ，再審原告亦奔波於兩大醫院之間，原訴訟承審法官履勘現
    場時，再審原告訴訟代理人李孟峻有要提出土地所有權狀及
    建物使用執照給承審法官，但承審法官告訴李孟峻庭外不收
    狀，開庭時當庭遞交即可，沒想到言詞辯論期日李孟峻在醫
    院做換肝手術，出院後仍在做復健治療，於110年3月1日才
    自土庫派出所取得原確定判決。
  ㈡原確定判決命再審原告應拆除之建物（下稱系爭建物）係經
    坐落基地之全體共有人同意，合法申請建築並獲核發建物使
    用執照之合法建物，且系爭建物所有人之持分面積達建物一
    層面積二倍以上，並非無權占用土地之違章建物。系爭建物
    坐落之基地即雲林縣○○鎮○○段000地號土地（下稱系爭土地
    ）為訴外人李時雨、李榮燦、李榮盛、李榮吉、李榮元及再
    審原告等兄弟所共有，應有部分各六分之一，六兄弟皆在世
    時均蓋章同意再審原告在系爭土地上蓋樓，於81年獲主管機
    關核發建物使用執照。六兄弟現尚生存者為再審原告及李榮
    元，再審被告為老三李榮盛之繼承人，其等繼承系爭土地後
    即對再審原告提起本件訴訟，然其等應繼承李榮盛之權利及
    義務。系爭土地仍維持共有，老大、老二、老四之繼承人均
    承認被繼承人同意再審原告在系爭土地上興建系爭建物之事
    實，唯有再審被告不認帳，豈有兄弟蓋章同意建屋，繼承人
    卻訴請拆屋還地之理？
  ㈢原訴訟承審法官依法一造辯論判決固無違法裁判，但因另一
    造之無知及大難當頭，造成嚴重有違司法正義之裁判結果，
    理當給予修正機會，以免憑添冤死鬼。再審原告現已76歲，
    因家庭遭逢巨變，整天恍忽嗜睡。老六李榮元今年也已73歲
    ，聞此巨變擔心的睡不好，生怕拆樓時再審原告當場猝死，
    若子女有人不甘心採取報復，演變成父親留地給子孫相殘，
    這應也是司法所不樂見。
  ㈣80年眾兄弟全部蓋章同意再審原告在系爭土地上蓋一棟四層
    樓房，申請建築許可時，必定有全體共有人蓋章之同意書、
    申請建築地號面積位置及建築設計圖，否則建管單位不會核
    發建築許可及建物使用執照。自該時起，應可推知已存在無
    書面之分管契約，內容是部分土地同意再審原告建屋居住，
    其餘土地仍全部委由再審原告耕作。
  ㈤98年由訴外人李銀杏引來夜市頭租地開辦土庫觀光夜市，老
    六李榮元回土庫召開土地共有人會議，經大部分共有人決議
    委託再審原告辦理出租事宜，徴得再審原告同意放棄耕作，
    講好收租六家平分，再審原告所有樓地及屋旁水泥地仍保留
    給再審原告使用，其保留面積約350平方公尺，已訂入租約
    第一點內。再審原告曾將租賃契約書公告予全體土地共有人
    閱讀，全體土地共有人皆無異議。出租土地委託書上李銀杏
    及李榮盛都有蓋章或蓋手印，夜市租金分配李銀杏每年都親
    自領取，第三家是由再審被告的母親或大哥領取，因為李榮
    盛坐輪椅不方便親領。自98年出租夜市起，分管契約應是35
    0平方公尺歸再審原告使用，其餘面積全部委由李榮元出租
    夜市，租金六家平分，這不只是默示，公告夜市租約內容時
    就已經算是明示，應可算是有書面的分管契約，顯示在土地
    租賃契約書上，所以不止是推知而已。承審法官會同地政人
    員測量結果，再審原告使用系爭土地四區合計面積為272.8
    平方公尺，並未超過土地租賃契約書所保留之350平方公尺
    ，再審被告繼承系爭土地後，雖有權可以主張修改分管契約
    ，但也不是其二人說要怎麼改就怎麼改，不是其二人說要變
    價分割就可以賣地分錢，還是得徵求過半數同意。
  ㈥並聲明：原確定判決廢棄，再審被告於前審之訴駁回。　　
二、再審被告則辯以：
  ㈠再審原告於109年9月14日原訴訟履勘現場時健康氣爽，顯見
    其知悉本件訴訟目的是要拆屋還地。
  ㈡再審原告國小畢業識字，共育有四名子女，孫輩數人，均有
    文憑，並與子女同住，名下資產雄厚。訴外人即再審原告姪
    子李士鵬曾為再審原告於另案代筆寫書狀，其資源應屬充足
    卻不提相關資料反駁，不找代筆者陳述，不找律師代言，或
    請假延期，恐為心態問題。
  ㈢再審被告及雙親與再審原告有深仇大事，先父經常嘆氣稱：
    「被大伯冤枉，為何他要蓋章給李榮明在共有土地蓋房（符
    號A），他自始至終都沒有同意蓋章」，據知先父六兄弟中
    ，亦有人反對，其等均已仙逝，但後代可以作證。
  ㈣A區建照取得有諸多疑慮待釐清，當年同意書是否用多數決送
    請建照？印章和簽名是否為持分人所親為？臨時建房使用的
    面積有多大？蓋在系爭土地的哪一個位置？使用多久應歸還
    ？或是用舊有房屋補照？
  ㈤先父一生務農、老實，國小畢業，法律常識等能力不足，又
    顧及其他兄弟顏面，忍氣吞聲，才導致今日再審原告再擴大
    使用B、C、D區鐵皮車棚範圍。
  ㈥B、C、D區未徵詢其他共有人同意，無任何產權、房屋稅籍，
    幾年前有其他共有人嚴厲抗議制止過。既然先父已不同意蓋
    房，再審被告無須繼承權利範圍不清之義務。　　
三、本院之判斷： 
  ㈠按有民事訴訟法第496條各款所列情形，得以再審之訴對於確
    定終局判決聲明不服，為民事訴訟法第496條所明定。又民
    事訴訟法第496條第1項第1款所謂適用法規顯有錯誤者，係
    指確定判決所適用之法規顯然不合於法律規定，或與司法院
    現尚有效及大法官會議之解釋，或最高法院尚有效之大法庭
    裁判顯然違反者而言（最高法院60年度台再字第170號判決
    意旨參照）。再者，對於確定終局判決提起再審之訴，應以
    訴狀表明再審理由及關於再審理由之證據，提出於管轄法院
    為之（同法第501條第1項第4款），此為必須具備之程式。
    所謂表明再審理由，必須指明確定判決有如何合於法定再審
    事由之具體情事始為相當，倘僅泛言有何條款之再審事由，
    而無具體情事者，仍難謂已合法表明再審事由（最高法院61
    年度台再字第137號、64年度台聲字第76號裁定意旨參照）
    。且上開訴狀欠缺無庸命其補正，逕以裁定駁回之（最高法
    院70年度台再字第35號裁定意旨參照）。另當事人提起再審
    之訴或聲請再審，雖聲明係對某件再審判決或裁定為再審，
    但審查其再審訴狀理由，實為指摘原確定裁判或前次之再審
    裁判如何違法，而對該聲明不服之再審判決或裁定，則毫未
    指明有如何法定再審理由。此種情形，可認為未合法表明再
    審理由，逕以其再審（再審之訴或聲請再審）為不合法駁回
    之【最高法院69年度第3次民事庭會議決定㈠參照】。經查，
    觀諸再審原告提起本件再審之書狀，其僅陳明原訴訟審理時
    ，再審原告因適逢配偶進行脊椎手術，且其子李孟峻接受肝
    臟移植手術，以致未能出庭及提出答辯狀，原確定判決命再
    審原告應拆屋還地，嚴重違反司法正義，實則再審原告於系
    爭土地上興建房屋，已取得系爭土地全體共有人之同意，並
    非無權占用。且原確定判決命再審原告應拆除之系爭建物，
    其占用之土地面積仍屬再審原告分管契約得使用之土地面積
    範圍內等語，並未指明原確定判決有如何法定再審理由，依
    前開說明，可認為再審原告提起本件再審之訴並未合法表明
    再審理由，本院自得逕以其再審之訴為不合法而裁定駁回之
    。
  ㈡況縱如再審原告所述，原訴訟於109年12月3日及109年12月24
    日進行言詞辯論期日時，再審原告因適逢其配偶進行脊椎手
    術，且其子李孟峻接受肝臟移植手術，再審原告奔波於兩醫
    院之間，以致未能到庭及提出答辯狀等情屬實。然本件再審
    原告之戶籍設在「雲林縣○○鎮○○里○○街00號」，此有再審原
    告之戶籍謄本附於原訴訟卷可稽，且本件再審原告提出「民
    事聲請再審之訴狀㈠」、「民事再審之訴補充說明理由狀㈠」
    、「民事再審之訴補充說明理由狀㈢」記載之地址亦同上開
    地址，則再審原告之住所設於「雲林縣○○鎮○○里○○街00號」
    應該無誤。而查，原訴訟分別於109年12月7日及110年1月12
    日將開庭通知書及原確定判決送達再審原告前開住所，因不
    獲會晤應受送達人之再審原告，乃將前開文書寄存於轄區土
    庫派出所，且將送達通知書黏貼於再審原告前開住所之門首
    或信箱等處以為送達，則自寄存之日起經10日即已發生合法
    送達之效力，則原訴訟認原確定判決已經合法送達而核發確
    定證明書，亦無何適用法規顯有錯誤之情，而有提起再審之
    理由。
  ㈢按再審之訴其目的是在請求廢棄不利於己之原確定判決，並
    就原訴訟變更為有利再審原告之判決。就請求廢棄原確定判
    決言，為訴訟法上形成之訴，另有形成權為其訴訟標的。就
    請求對原訴訟變更為有利再審原告之判決言，原確定判決所
    裁判之法律關係，亦併為再審程序審理之對象，故原有訴訟
    之訴訟標的，亦併為再審之訴之訴訟標的，故再審之訴應有
    二個訴訟標的。而對於再審之訴之確定終局判決提起再審之
    訴之訴訟標的，與原有之訴之訴訟標的間，有相互依存關係
    。換言之，須該再審之訴之確定終局判決有再審理由，才能
    就原訴訟事件之本案辯論裁判。經查，再審原告提起本件再
    審之訴，除請求廢棄原確定判決外，並請求將再審被告於前
    審之訴駁回，依上開說明，本件即應先審究原確定判決有無
    再審理由，須本件再審之訴有再審理由，才能就原訴訟之本
    案進行辯論裁判。換言之，倘若原確定判決並無再審理由，
    本院即不能就原訴訟進行審理。本件再審之訴既不合法應以
    裁定駁回之，則依上開說明，本院即不得再就原訴訟進行辯
    論裁判，更無再為兩造進行調解之理。但原確定判決後，倘
    若兩造有調解或和解之意願，當得私下再自行調解或和解，
    以變更原確定判決所命再審原告應給付之內容，附此說明。
四、據上論結，本件再審之訴為不合法，依民事訴訟法第502條
    第1項、第95條、第78條規定，裁定如主文。
中　　華　　民　　國　　110 　年　　4 　　月　　14　　日
                  民事第二庭    法  官  蔡碧蓉
　　　　　　　　　
以上正本係照原本作成。
如對本裁定抗告須於裁定送達後10日內向本院提出抗告狀，並應
繳納抗告費新台幣1,000元。
中　　華　　民　　國　　110 　年　　4 　　月　　14　　日
                                書記官　鄭蕉杏